臺灣雲林地方法院民事判決
110年度訴字第256號
原      告  鍾儒智  
被      告  胡忠義即陳贈麟之遺產管理人

上列當事人間請求返還借款事件，本院於民國110年8月24日言詞
辯論終結，判決如下：
    主      文
一、被告應於管理被繼承人陳贈麟之遺產範圍內，給付原告新臺
    幣壹佰陸拾萬元，及自民國一一○年五月六日起至清償日止
    ，按週年利率百分之五計算之利息。
二、訴訟費用新臺幣壹萬陸仟捌佰肆拾元由被告於管理被繼承人
    陳贈麟之遺產範圍內負擔。
    事實及理由
一、原告主張：陳贈麟於民國83年9月15日向原告借款新臺幣（
    下同）160萬元，清償日期為102年2月5日，已屆清償期而未
    為清償。陳贈麟已於105年9月21日死亡，其繼承人皆已聲明
    拋棄繼承，業經訴外人即陳贈麟之債權人良京實業股份有限
    公司（下稱良京公司）向鈞院聲請選任被告為陳贈麟之遺產
    管理人。為此，請求被告返還借款，並聲明：如主文第一項
    所示。
二、被告則辯以：
　㈠借據上之簽名是否為陳贈麟本人所親自簽名，被告無從得知
    ，請原告提出證明。
　㈡原告主張有借款予陳贈麟，請提出匯款或陳贈麟有收受金錢
    之證明。
　㈢系爭借款若如抵押權設定契約所載，其清償日期約定為83年9
    月30日，則其請求權時效已超過15年不行使，被告主張時效
    完成無須返還。
　㈣並聲明：原告之訴駁回。　
三、兩造不爭執之事實及本件之爭點：　　　　
  ㈠兩造不爭執之事實：
    ⒈陳贈麟於83年9月15日將其所有坐落雲林縣○○鎮○○段000地
      號、權利範圍2分之1土地（下稱系爭598地號土地），設
      定最高限額160萬元、存續期間自83年9月1日起至83年9月
      30日止、清償日期83年9月30日之抵押權予原告。
    ⒉陳贈麟於105年9月21日死亡，其繼承人皆已聲明拋棄繼承
      ，經良京公司向本院聲請選任被告為陳贈麟之遺產管理人
      。
　㈡本件之爭點：
　　⒈陳贈麟是否有向原告借款160萬元？
　　⒉上開借款債權請求權是否已罹於時效而消滅？
　　⒊被告以上開借款債權請求權之時效已完成，抗辯其無須返
      還系爭借款，是否有理由？
四、本院之判斷：　　　
　㈠原告主張陳贈麟於83年9月15日向其借款160萬元之事實，已
    據原告提出借據、他項權利證明書及本票為證（見本院卷第
    43、45頁），且經證人陳文欽於本院110年8月24日言詞辯論
    期日到庭證述：我原本不認識陳贈麟，因為剛好跟原告一起
    到陳贈麟南崁住家，在車上原告有跟陳贈麟講到債務的問題
    ，好像有簽署借條或憑據，還有開一張本票。我有看過卷內
    的借據及本票，這是陳贈麟本人簽的。借據和本票是在原告
    的車上簽發的。我有親自看到陳贈麟在借據及本票上簽名，
    因為我還有跟陳贈麟核對他的身分證，因為簽發本票時，原
    告叫我幫他核對陳贈麟的資料。借據和本票是原告拿出來的
    。原本我們是外出，原告剛好有聯絡到陳贈麟，所以我們就
    一起過去。原告是到了南崁才跟我講，說好像陳贈麟跟原告
    有債務的問題，要請陳贈麟簽借據之類的文件。當天我們是
    開原告的車去，由原告開車等語明確（見本院卷第89-90頁
    ）。再參以比對借據及本票上「陳贈麟」之簽名與陳贈麟於
    現金卡申請書上之簽名相似（見本院卷第59-63頁）。綜上
    ，堪信原告此部分主張應屬可信。
　㈡被告雖抗辯系爭借款債權請求權時效已完成，其得拒絕返還
    借款等語，惟按請求權已經時效消滅，債務人仍為履行之給
    付者，不得以不知時效為理由，請求返還；其以契約承諾該
    債務或提出擔保者亦同，民法第144條第2項定有明文。故時
    效完成後，債務人如知其債務已罹於時效，而仍以契約承諾
    該債務時，固可認已喪失時效利益；債務人縱不知該請求權
    時效已完成，然既經以契約承諾其債務，亦不得以不知時效
    為由，拒絕履行該契約。所謂以契約承諾其債務，其方式法
    律上並無限制，僅須兩造意思表示互相一致即足，例如債務
    人於時效完成後，就其債務與債權人約定另一給付期日或為
    分期給付等是（最高法院105年度台上字第2316號判決意旨
    參照）。經查，由原告所提出之他項權利證明書及被告所提
    出之系爭598地號土地登記第一類謄本所示（見本院卷第45
    、33-35頁），原告與陳贈麟約定系爭借款之清償日期為83
    年9月30日，依民法第128條前段「消滅時效，自請求權可行
    使時起算」之規定，系爭借款債權請求權之消滅時效自83年
    10月1日開始計算，該請求權因15年間未行使，固於98年10
    月1日已罹於時效而消滅。但因陳贈麟於時效消滅後之102年
    2月5日曾書立借據給原告，該借據載明：「茲依據本人與台
    端所訂民國102年2月5日不動產抵押設定契約，確已借到新
    台幣壹佰陸拾萬元正萬整無誤。詳細約定如該契約所載，並
    另特約如下：一、利息積欠貳個月以上時視為到期，債權人
    得申請拍賣抵押物。二、標的不動產遭受另案法律處分時，
    亦視為到期。」等語，應認陳贈麟已以契約承諾系爭借款債
    務，則依前開說明，被告自不得再以請求權時效已完成為由
    ，拒絕返還系爭借款。
　㈢按給付無確定期限者，債務人於債權人得請求給付時，經其
    催告而未為給付，自受催告時起，負遲延責任，其經債權人
    起訴而送達訴狀，或依督促程序送達支付命令者，與催告有
    同一之效力；遲延之債務，以支付金錢為標的者，債權人得
    請求依法定利率計算之遲延利息；應付利息之債務，其利率
    未經約定，亦無法律可據者，週年利率為百分之五，民法第
    229條第2項、第233條第1項前段、第203條分別定有明文。
    準此，原告請求被告應於管理被繼承人陳贈麟之遺產範圍內
    ，給付原告自支付命令送達之翌日即110年5月6日起至清償
    日止，按週年利率百分之五計算之利息，並未逾上開規定之
    範圍，亦無不合，應予准許。
五、從而，原告依據消費借貸契約之法律關係，請求被告應於管
    理被繼承人陳贈麟之遺產範圍內給付原告160萬元，及自110
    年5月6日起至清償日止，按週年利率百分之五計算之利息，
    為有理由，應予准許。
六、本件為判決之基礎已臻明確，兩造其餘之攻擊或防禦方法及
    證據，經本院斟酌後，認為均不足以影響本判決之結果，亦
    與本件爭點無涉，自無逐一詳予論駁之必要，併此敘明。
七、訴訟費用負擔之依據：民事訴訟法第78條。　　
中　　華　　民　　國　　110 　年　　9 　　月　　7 　　日
                  民事第二庭    法  官  蔡碧蓉

以上正本係照原本作成。
如對本判決上訴，須於判決送達後20日內向本院提出上訴狀（須
附繕本）。如委任律師提起上訴者，應一併繳納上訴審裁判費。
中　　華　　民　　國　　110 　年　　9 　　月　　7 　　日
                                書記官　鄭蕉杏